臺灣彰化地方法院民事判決
110年度訴字第1198號
原      告  詹巨鵬  
訴訟代理人  王佑中律師
被      告  詹益瑞  
訴訟代理人  盧錫銘律師
上列當事人間請求分割共有物事件，本院於民國111年7月18日言
詞辯論終結，判決如下：
    主  文
兩造共有坐落彰化縣○○鄉○○段○○○地號、同段三四二地號等二筆
土地，分割方法如附圖二（即彰化縣員林地政事務所民國一一一
年三月十八日員土測字第○四七九○○號土地複丈成果圖）所示，
即編號A1部分面積八五點三三平方公尺土地、編號A2部分面積九
五點四平方公尺土地，分歸被告取得；編號B1部分面積八五點三
三平方公尺土地、編號B2部分面積九五點四平方公尺土地，分歸
原告取得。
被告應補償原告新臺幣參拾柒萬零肆佰捌拾元。
訴訟費用由兩造各負擔二分之一。 
    事  實  及  理  由
一、原告主張：坐落彰化縣○○鄉○○段000地號、同段342地號 ，
    面積各為170.66、190.8平方公尺等2筆土地（下合稱系爭2
    筆土地，單稱系爭地號土地）為兩造所共有，權利範圍各1/
    2。系爭2筆土地並無依物之使用目的不能分割之情形，兩造
    亦未訂有不分割之契約或約定不分割期限，然就分割方法未
    能達成協議，爰依民法第823條第1項、第824條第2項規定，
    請求裁判分割共有土地，且同意依被告所提如附圖二所示個
    別分割土地之方案，然被告應依附表所示鑑價結果，補償原
    告等語，並聲明：如主文第1、2項所示。
二、被告則以：
  ㈠系爭2筆土地原係訴外人即兩造祖父詹樹喜所有，其在世時將
    土地移轉登記與兩造，並以遺囑訂分割方法，而於遺言書載
    明「後來萬一若須要再重建之時，可以將341、342地號之土
    地兩筆可申請合作一筆（對建築圖方面，亦能順利規劃）非
    常方便設計又再免損失龐大之增值稅及贈與稅，甚然十分有
    利之好處（後來也可以交換單有之便利也）」，顯見系爭2
    筆土地訂有分割時點，亦即於地上建物有重新建築之必要時
    ，始得將系爭2筆土地合併分割。然目前地上建物既無重新
    建築之必要，原告起訴請求分割共有物，即有違被繼承人詹
    樹喜所定分割方法發生之時點，違反民法第1165條第1項規
    定，應駁回原告分割請求。
  ㈡系爭2筆土地上坐落廠房之大門，靠近北側永寧街90巷，為能
    繼續使用廠房，故被告欲取得北側土地，請求依附圖二所示
    方案分割等語置辯。並聲明：原告之訴駁回。
三、原告主張系爭2筆土地為兩造共有，權利範圍各1/2等事實，
    業據其提出土地登記第三類、第一類謄本為證（見本院卷第
    25至27頁），且為被告所不爭執，堪信屬實。至原告請求裁
    判分割共有物，被告則以前揭情詞置辯，是本件兩造爭執之
    處為：㈠系爭2筆土地能否裁判分割？㈡倘得分割，其分割方
    法為何？
四、得心證之理由：
  ㈠系爭2筆土地得裁判分割：　　
  ⒈各共有人，除法令另有規定外，得隨時請求分割共有物。但
    因物之使用目的不能分割或契約訂有不分割之期限者，不在
    此限，民法第823條第1項定有明文。準此，各共有人原則上
    得隨時請求分割共有物。
  ⒉被告辯稱系爭2筆土地係兩造祖父詹樹喜遺留之遺產，應遵照
    遺囑所載分割方法，於地上建物有重新建築之必要時，始可
    合併分割云云，固據提出詹樹喜書立之遺言書為憑（見本院
    卷第201、229頁）。然查兩造於65年10月18日因贈與登記取
    得系爭2筆土地，權利範圍各1/2等事實，有土地登記第一類
    謄本為證（見本院卷第41至43頁）。且被告自陳兩造係於詹
    樹喜在世時，由詹樹喜贈與而取得土地等語（見本院卷第28
    3頁），顯見系爭2筆土地非屬詹樹喜之遺產甚明，是被告抗
    辯原告起訴請求分割共有物，違反民法第1165條第1項規定
    云云，顯不足採。又上開遺言書係由詹樹喜於80年6月16日
    、82年4月17日單方書立，並非兩造合意所為約定，被告復
    未說明並舉證證明兩造間定有不分割期限，而系爭2筆土地
    亦無因物之使用目的不能分割之情形，然兩造就分割方法無
    法達成協議，則原告依首開規定，請求裁判分割共有土地，
    自屬有據。  
  ㈡共有物之分割，依共有人協議之方法行之。分割之方法，不
    能協議決定者，法院得因任何共有人之聲請，以原物分配於
    各共有人；以原物為分配時，如共有人中有未受分配，或不
    能按其應有部分受分配者，得以金錢補償之，民法第824條
    第1項、第2項第1款前段、第3項規定。又法院裁判分割共有
    物，應斟酌共有人之應有部分比例、各共有人之意願、土地
    之價值、現有使用狀況、經濟效用、對外通行問題、各共有
    人所分得之土地能否為適當之利用，及各共有人間有無符合
    公平之原則等因素為通盤考量，以定一適當公允之方法為分
    割。
  ⒈系爭341、342地號土地東西向毗鄰，面積各為170.66、190.8
    0平方公尺，均為都市計畫區住宅用地，均略呈正方形，此
    有上開土地登記第一、三類謄本、地籍圖謄本及土地使用分
    區（或公共設施用地）證明書（見本院卷第25至29、41至43
    、51頁）可參。
  ⒉系爭341地號土地西側臨寬約10公尺之彰化縣永靖鄉永寧街，
    系爭2筆土地北側均臨寬約3公尺之永寧街90巷。又系爭341
    地號土地上坐落兩造父親即訴外人詹輝煌所使用，如附圖一
    所示編號A2部分面積39.1平方公尺、編號A3部分面積39.49
    平方公尺、編號A4-1部分面積39.18平方公尺、編號A5-1部
    分面積16.16平方公尺之二層樓建物共4棟（門牌號碼分別為
    永寧街82號、84號、86號、88號）。系爭2筆土地上則坐落
    編號B1、B2部分面積各為28.70、181.40平方公尺之鐵皮廠
    房（門牌號碼為永寧街90巷4號），現由原告放置機器及被
    告放置物品使用，其餘部分為空地等事實，有原告所提國土
    測繪圖資、現場簡圖、地上建物說明表及現場照片可參（見
    本院卷第31、73至89頁），復經本院會同彰化縣員林地政事
    務所測量人員至現場履勘測量屬實，此有本院勘驗筆錄、彰
    化縣員林地政事務所110年12月21日員土測字第224300號土
    地複丈成果圖1紙（即本判決附圖一）在卷可稽（見本院卷
    第111、113、119頁）。本件原告請求原物分割，被告對此
    亦未爭執，而系爭2筆土地依原物分割，並無困難，應准許
    之。
  ⒊本院審酌被告所提如附圖二所示方案，就系爭341地號土地，
    由被告取得北側之編號A1部分面積85.33平方公尺土地，原
    告取得南側之編號B1部分面積85.33平方公尺土地；就系爭3
    42地號土地，由被告取得北側之編號A2部分面積95.4平方公
    尺土地，由原告取得南側之編號B2部分面積95.4平方公尺土
    地。兩造均按其應有部分比例分配土地，且各自取得土地相
    鄰，得合併利用，且均與西側永寧街相鄰，交通便利，兩造
    亦均同意該分割位置。
  ⒋然依該方案分割，被告取得土地兩面臨路（北側臨永寧街90
    巷），原告取得土地則僅單面臨路，其等分配土地價值即有
    落差。經本院依原告聲請，委請鼎諭不動產估價師事務所鑑
    定，由該所估價師勘估現場後，依不動產估價技術規則相關
    規定，針對勘估標的進行產權、區域因素、個別因素、市場
    調查所得資訊等因素分析，考量當地現況及未來發展，將本
    件之宗地臨路現況、地形及地勢、環境因素等個別條件的因
    素差異及勘估標的所在區域之條件進行分析及調整，採用市
    場比較法、土地開發分析法及敏感度測試數學模型分析法進
    行評估，而作成鑑定報告，並說明兩造分割後所取得土地價
    值及應找補金額如附表所示（見估價報告第2頁），核屬客
    觀可採。爰審酌該鑑定意見，認應由被告補償原告新臺幣（
    下同）370,480元。
五、綜上所述，原告依民法第823條第1項、第824條第2項規定，
    請求裁判分割系爭2筆土地，係屬有據，且按附圖二所示方
    法分割，並由被告補償原告370,480元，應為適當公平之分
    配方法。
六、分割共有物之訴，核其性質，兩造本可互換地位，本件原告
    起訴雖於法有據，然被告之應訴乃法律規定所不得不然，其
    所為抗辯自為伸張或防衛權利所必要，且本件分割結果，共
    有人均蒙其利，是本件訴訟費用應由兩造按原應有部分比例
    分擔，較為公允，爰判決如主文第3項所示。 
七、本件事證已臻明確，兩造其餘主張陳述，經審酌與判決結果
    不生影響，爰不另一一論述，附此敘明。
八、訴訟費用負擔之依據：民事訴訟法第80條之1、第85條第1項
    但書。
中　　華　　民　　國　　111 　年　　8 　　月　　8 　　日
                  民事第三庭    法　官  鍾孟容
以上正本係照原本作成。
如對判決上訴，應於判決送達後20日內向本院提出上訴狀。如委
任律師提起上訴者，應一併繳納上訴審裁判費。
中　　華　　民　　國　　111 　年　　8 　　月　　8 　　日
                      　　　    書記官　張茂盛
附表：
 分割前面積、地價       分割後面積、地價       財產權變動(分割前地價-分割後地價) 編號 權利人姓名 341地號 應有部分面積㎡ 342 地號 應有部分面積㎡ 應有部分總面積㎡ 應有部分總地價(元) 分配地編號 面積㎡ 分割後分配地價(元) 分割後分配總面積㎡ 分割後總分配地價 增貶值額分配 分割後地價總額    權利範圍  權利範圍            1 詹益瑞 1/2 85.33 1/2 95.40 180.73 13,530,455 A1 85.33 7,056,201 180.73 14,305,105 -404,170 13,900,935 370,480         A2 95.40 7,248,904      2 詹巨鵬 1/2 85.33 1/2 95.40 180.73 13,530,455 B1 85.33 6,763,672 180.73 13,542,602 -382,627 13,159,975 -370,480         B2 95.40 6,778,930      合計  1 170.66 1 190.80 361.46 27,060.910  361.46 27,847,707 361.46 27,847,707 -786,797 27,060,910 0 備註 1.各共有人土地權利分割前地價總額〈土地權利分割後取得地價總額，形同因土地權利分割受有利益，或價購他共有人部分地價，應支付(土地權利分割前地價總額與土地權利分割後取得地價總額)差額。 2.各共有人土地權利分割前地價總額〉土地權利分割後取得地價總額，形同因土地權利分割受有損失，或出賣他共有人部分地價，應受償(土地權利分割前地價總額與土地權利分割後取得地價總額)差額。